臺灣臺北地方法院民事判決　　　　　　　95年度訴字第5297號
原　　　告　台灣電力股份有限公司
法定代理人　乙○○
訴訟代理人　尤英夫律師
　　　　　　鄭仁哲律師
被　　　告　壬○○
訴訟代理人　蔡博文
被　　　告　甲○○
　　　　　　癸○○
上一　被告　黃秀蘭律師
訴訟代理人
複　代理人　陳超凡律師
被　　　告　丙○○
訴訟代理人　丁○○
被　　　告　庚○○
兼
訴訟代理人　辛○○
　　　　　　己○○
上　一　人
訴訟代理人　戊○○
上列當事人間請求不當得利事件，本院於民國96年 4月19日言詞
辯論終結，判決如下：
    主      文
被告壬○○應給付原告新臺幣參拾柒萬肆仟捌佰貳拾貳元及自民
國九十五年五月十三日起至清償日止，按週年利率百分之五計算
之利息，暨自民國九十五年五月一日起至其將坐落台北市○○段
○○段五二八地號如附圖所示戊部分面積一三．九平方公尺土地
之建築物拆除，並將上開土地回復原狀返還原告之日止，按月給
付原告新臺幣陸仟貳佰肆拾柒元。
被告甲○○應給付原告新臺幣肆萬貳仟零參拾元及自民國九十五
年五月二十七日起至清償日止，按週年利率百分之五計算之利息
，暨自民國九十五年五月一日起至其將坐落台北市○○段○○段
五二八、五二九地號如附圖所示丙、丙1部分面積各○．九八、
○．四七平方公尺土地之建築物拆除，並將上開土地回復原狀返
還原告之日止，按月給付原告新臺幣柒佰元。
被告癸○○應給付原告新臺幣壹佰零柒萬壹仟陸佰壹拾柒元及自
民國九十五年五月十六日起至清償日止，按週年利率百分之五計
算之利息，暨自民國九十五年五月一日起至其將坐落台北市○○
段○○段五二七地號及五二八地號如附圖所示乙部分及乙1、乙2
、乙3、乙4部分面積三十七平方公尺及六．三六平方公尺土地之
建築物拆除，並將上開土地回復原狀返還原告之日止，按月給付
原告新臺幣壹萬捌仟貳佰貳拾貳元。
被告庚○○、己○○及辛○○應連帶給付原告新臺幣參拾萬柒仟
捌佰陸拾伍元及自民國九十五年七月十九日起至清償日止，按週
年利率百分之五計算之利息，暨自民國九十五年五月一日起至其
將坐落於台北市○○段○○段五二三地號如附圖甲部分所示面積
二十三．七一平方公尺土地之建築物拆除，並將上開土地回復原
狀返還原告之日止，按月連帶給付原告新臺幣伍仟壹佰參拾壹元
。
被告丙○○應將坐落於台北市○○段○○段五二八地號如附圖所
示丁部分面積二．五七平方公尺土地及坐落台北市○○段○○段
五二九地號如附圖所示丁1部分面積○．五三平方公尺土地之建
築物拆除，並將上開土地回復原狀返還原告。
被告丙○○應給付原告新臺幣捌萬陸仟捌佰玖拾捌元及自民國九
十五年五月二十七日起至清償日止，按週年利率百分之五計算之
利息，暨自民國九十五年五月一日起至其將坐落於台北市○○段
○○段五二八、五二九地號如附圖所示 丁、丁1部分面積二．五
七平方公尺、○．五三平方公尺土地之建築物拆除，並將上開土
地回復原狀返還原告之日止，按月給付原告新臺幣壹仟肆佰肆拾
玖元。
原告其餘之訴駁回。
訴訟費用由被告壬○○負擔百分之八，被告甲○○負擔百分之一
、被告癸○○負擔百分之二十一、被告庚○○、己○○及辛○○
連帶負擔百分之六、被告丙○○負擔百分之二十四，餘由原告負
擔。
本判決第一項、第二項及第三項於原告分別以新臺幣壹拾貳萬伍
仟元、新臺幣壹萬肆仟元及新臺幣參拾伍萬捌仟元為被告壬○○
、甲○○及癸○○供擔保後，得假執行；但被告壬○○、甲○○
及癸○○如於假執行程序實施前，分別以新臺幣參拾柒萬肆仟捌
佰貳拾貳元、新臺幣肆萬貳仟零參拾元及新臺幣壹佰零柒萬壹仟
陸佰壹拾柒元為原告預供擔保，得免為假執行。
本判決第四項於原告以新臺幣壹拾萬參仟元為被告庚○○、己○○及辛○○供擔保後，得假執行；但被告庚○○、己○○及辛○○於假執行程序實施前，以新臺幣參拾萬柒仟捌佰陸拾伍元為原
告預供擔保，得免為假執行。
本判決第五項及第六項於原告分別以新臺幣參拾柒萬參仟元及新
臺幣貳萬玖仟元為被告丙○○供擔保後，得假執行；但被告丙○○如於假執行程序實施前，分別以新臺幣壹佰壹拾壹萬捌仟捌佰
伍拾元及新臺幣捌萬陸仟捌佰玖拾捌元為原告預供擔保，得免為
假執行。
    事實及理由
壹、原告主張：
一、坐落於台北市○○段 ○○段第523、527、528及529地號土地
    均為原告所有，詎被告壬○○無權佔用台北市○○段 ○○段
    528地號面積 13.9平方公尺之土地、被告甲○○無權佔用台
    北市○○段○○段528地號及529地號面積各1平方公尺之土地
    、被告癸○○無權佔用台北市○○段○○段527地號面積37平
    方公尺及同上 528地號面積6.36平方公尺之土地，而訴外人
    黃金寬則無權佔用台北市○○段○○段523地號面積26平方公
    尺之土地，渠等於無任何法律權源下，佔用上開土地及興建
    建築物之事實，業經鈞院 71年度訴字第12154號民事判決、
    臺灣高等法院72年度上字第1957號民事判決及最高法院72年
    度台上字第4315號民事裁定，裁判原告勝訴，上開被告應將
    坐落前揭土地上之建築物拆除，將該等土地回復原狀返還原
    告確定在案。嗣訴外人黃金寬於民國 91年7月21日死亡，其
    繼承人為被告庚○○、己○○、辛○○及訴外人黃美華、黃
    美鳳、黃美蘭、黃美蓮、黃美銀、黃美珍與黃美玲，並約定
    由被告庚○○、己○○、辛○○分配取得訴外人黃金寬所有
    前揭建物，並承擔訴外人黃金寬因前揭建物佔用原告所有土
    地對於原告之債務。
二、上開被告無權佔用原告所有之上開土地興建建築物，分別受
    有相當於免付租金之利益，致原告受有無法使用上開土地收
    益之損害，原告爰依民法第 179條：「無法律上之原因而受
    利益，致他人受損害者，應返還其利益。」之規定及最高法
    院61年度台上字第1695號判例「無權占有他人土地，可能獲
    得相當於租金之利益為社會通常之觀念。」之意旨，請求被
    告分別返還渠等所受之不當得利。
三、依台北市古亭地政事務所土地複丈成果圖所載，被告丙○○
    所有之建物分別佔用原告所有坐落於台北市○○段○○段528
    地號面積2.57平方公尺（如複丈成果圖所示丁部分）及同上
    529地號面積0.53平方公尺（如複丈成果圖所示丁1部分）之
    土地，而被告丙○○係於無任何正當權源下佔用上開土地，
    即屬無權佔有，原告自得依民法第 767條規定，請求被告丙○○拆屋還地。況據被告丙○○所稱，原告於66年12月27日
    出賣 301-9地號（即台北市○○段○○段532地號）土地，是
    按重測之結果及房屋使用土地位置出賣及點交予其，可知原
    告於出賣301-9地號（即上開532地號）土地時，該建物所佔
    用之土地應僅限於上開地號土地，而不及於其他地號土地，
    否則如有發生佔用其他土地情事，應會其一同出售。且如該
    建物確有佔用到300-9及301-9地號（即上開 532地號）土地
    以外之其他土地，則於進行地籍調查和土地重測時，應會發
    現有上開情事存在，惟依被告丙○○所提出之相關證據資料
    ，並無此記載，足見原告出售上開土地予被告丙○○時，其
    所有建物應未佔用到原告所有之其他土地，而係被告丙○○
    日後為擴建系爭建物，以致無權佔用到原告所有之系爭土地
    。
四、按城市地方房屋之租金，以不超過土地及其建築物申報總價
    年息 10%為限，而該規定於租用基地建築房屋準用之，土地
    法土地法第97條第1項及第105條分別定有明文。而原告所有
    之上開土地位於台北市公館商圈，商業活動頻繁，且面對之
    馬路為羅斯福路，距離公車站和捷運站均不甚遠，交通十分
    便利，並有台灣大學校區位於附近，文風鼎盛，則原告以土
    地申報總價年息 10%為請求之計算基準，自屬恰當而無過高
    之情事。又原告係公司組織之國營事業機關，依國有財產法
    第 4條第1項第3款規定，僅其股份為公用財產，其餘之財產
    或設備，應屬私法人之公司所有，而非國有之公用財產，且
    原告所有之上開土地既非屬國有土地，亦非屬台北市市有土
    地，自不受「國有出租基地租金率調整方案」及「台北市市
    有土地出租租金計收基準」等規定之限制。
五、被告等人仍未將上開土地之建築物予以拆除，並將土地回復
    原狀返還原告，原告自得請求被告等人自95年5月1日起至其
    等拆屋還地之日止，按月給付相當於租金之不當得利。且就
    被告等人無權佔用原告所有之上開土地並於興建建築物，分
    別受有相當於免付租金之利益，致原告受有無法使用上開土
    地收益之損害，自得請求被告返還不當得利予原告，而渠等
    返還不當得利之金額分別為：
  (一)被告壬○○部分：上開台北市○○段○○段第528地號土地之
    申報地價為107,862.4元，其佔用面積為13.90平方公尺（如
    複丈成果圖所示戊部分），故其每月不當得利金額為12,494
    元，則自90年5月1日起至95年4月30日止，5年之不當得利為
    749,640元。
  (二)被告甲○○部分：上開台北市○○段 ○○段第528地號及529
    地號土地之申報地價分別為107,862.4元及132,800元，其佔
    用面積分別為1平方公尺及1平方公尺，故其每月不當得利金
    額為 2,006元，則自90年5月1日起至95年4月30日止，5年之
    不當得利為120,360元。
  (三)被告癸○○部分：上開台北市○○段 ○○段第527地號及528
    地號土地之申報地價分別為99,654.4元及 107,862.4元，其
    佔用面積分別為37平方公尺（如複丈成果圖所示乙部分）及
    6.36平方公尺（如複丈成果圖所示乙1至乙4部分），故其每
    月不當得利金額為36,444元，則自90年5月1日起至95年 4月
    30日止，5年之不當得利為2,186,640元。
  (四)被告庚○○、己○○及辛○○部分：上開台北市○○段 ○○
    段第523地號土地之申報地價為 51,938.4元，其佔用面積為
    26平方公尺，故其每月不當得利金額為11,253元，則自90年
    5月1日起至95年4月30日止，5年之不當得利為675,180元。
  (五)被告丙○○部分：上開台北市○○段 ○○段第528地號及529
    地號土地之申報地價分別為107,862.4元及132,800元，其佔
    用面積分別為2.57平方公尺（如複丈成果圖所示丁部分）及
    0.53平方公尺（如複丈成果圖所示丁1 部分），故其每月不
    當得利金額為2,897元，則自90年5月1日起至95年4月30日止
    ，5年之不當得利為173,820元。
六、聲明：
  (一)被告壬○○應給付原告 749,640元及自起訴狀繕本送達翌日
    起至清償日止，按週年利率5%計算之利息，暨應自95年 5月
    1日起至其將坐落於台北市○○段○○段528地號土地面積13.
    90平方公尺地上之建築物拆除，並將上開土地回復原狀返還
    原告之日止，按月給付原告12,494元。
  (二)被告甲○○應給付原告 120,360元及自起訴狀繕本送達翌日
    起至清償日止，按週年利率5%計算之利息，暨應自95年 5月
    1日起至其將坐落於台北市○○段○○段528、529地號土地面
    積各 1平方公尺之建築物拆除，並將上開土地回復原狀返還
    原告之日止，按月給付原告2,006元。
  (三)被告癸○○應給付原告 2,186,640元及自起訴狀繕本送達翌
    日起至清償日止，按週年利率5%計算之利息，暨應自95年 5
    月1日起至其將坐落於台北市○○段 ○○段527地號土地面積
    37平方公尺及同上528地號土地面積 6.36平方公尺之建築物
    拆除，並將上開土地回復原狀返還原告之日止，按月給付原
    告36,444元。
  (四)被告庚○○、己○○、辛○○應連帶給付原告 675,180元及
    自起訴狀繕本送達翌日起至清償日止，按年利率5%計算之利
    息，暨應自95年5月1日起至其將坐落於台北市○○段 ○○段
    523 地號土地面積26平方公尺之建築物拆除，並將上開土地
    回復原狀返還原告之日止，按月連帶給付原告11,253元。
  (五)被告丙○○應將坐落於台北市○○段○○段528地號土地面積
    2. 57平方公尺及同上529地號土地面積0.53平方公尺（如複
    丈成果圖所示丁及丁1 部分）之建築物拆除，並將上開土地
    回復原狀返還原告，暨應給付原告 173,820元及自起訴狀繕
    本送達翌日起至清償日止，按年利率5%計算之利息，並應自
    95年5月1日起至其將坐落於台北市○○段○○段528地號土地
    面積2.57平方公尺及同上529地號土地面積0.53平方公尺（
    如複丈成果圖所示丁及丁1 部分）之建築物拆除並將上開土
    地回復原狀返還原告之日止，按月給付原告2,897元。
  (六)訴訟費用由被告負擔。
  (七)原告願供擔保，請准宣告假執行。
貳、被告主張：
一、被告壬○○部分：
  (一)被告壬○○購買房屋時，不知有佔用原告所有座落於台北市
    ○○段 2小段528地號面積3平方公尺之土地，亦不知門牌號
    碼台北市○○○路○段178號之房屋佔用被告壬○○之土地，
    而原告於70年間為土地重測時，被告壬○○始知悉有短少2
    坪多土地之情事。原告以被告壬○○佔用其所有上開 528地
    號面積3平方公尺土地，請求按土地申報地價額年息10%計算
    不當得利。惟按民法第 179條、土地法第97條第1項、第105
    條、國有財產法第2條、第4條第1項、第3項及國有出租基地
    租金率調整方案等規定，暨最高法院46年度台上字第 855號
    、61年度台上字第1695號判例意旨「按土地法第 105準用同
    法第97條所定建築基地之租金，按申報價額年息 10%為限，
    乃指基地租金之最高限額而言，並非必須照申報地價額年息
    計算。」、「依不當得利之法則請求返還不當得利，已無法
    律商支援因而受利益，致他人受有損害為其要件，故其得請
    求之返還範圍，應以對方所受利益為度，非以請求人所受損
    害若干為準」，可知原告之請求金額顯屬過高，是應按土地
    申報地價額年息5%計算不當得利，始為適當。
  (二)聲明：1.原告之訴駁回。2.訴訟費用由原告負擔。3.如受不
    利判決，請准供擔保免為假執行。
二、被告甲○○部分：
  (一)按最高法院46年度台上字第855號判利意旨「按土地法第105
    準用同法第97條所定建築基地之租金，按申報價額年息 10%
    為限，乃指基地租金之最高限額而言，並非必須照申報地價
    額年息計算。」。復按國有財產法第43條第 3項前段規定：
    「非公用財產類之不動產租金率，依有關土地法律規定；土
    地法律未規定者，由財政部斟酌實際情形擬訂，報請行政院
    核定之。」，另依台北市市有土地出租租金計收基準第 4條
    規定：「無權占用市有土地之使用補償金，依照土地申報地
    價額年息5%計收。」及國有出租基地租金率調整方案第 1條
    規定，原告既為行政院經濟部所屬之國營事業，自應依上開
    判例及規定之標準計收土地租金，是原告請求被告甲○○返
    還不當得利之金額，應按土地申報地價額年息5%計收，始為
    適法。
  (二)聲明：1.原告之訴駁回。2.訴訟費用由原告負擔。3.如受不
    利判決，請准供擔保免為假執行。
三、被告癸○○部分：
  (一)本件經鈞院囑託台北市古亭地政事務所再次進行測量，然依
    其於95年10月17日所為之複丈成果圖所示，被告癸○○所佔
    用之土地面積，與鈞院 71年度訴字第12154號判決內所載之
    土地面積略有差異，此差異乃在於上開複丈成果圖關於上開
    528 地號土地上之乙1及乙3之地面層空地及鐵梯部分，應非
    屬系爭建物佔用該土地之範圍，詎上開複丈成果圖竟將其列
    為被告癸○○佔用原告所有土地之範圍，自有未洽。況且，
    被告癸○○自鈞院 71年度訴字第12154號民事判決後，並無
    任何增建之情事，可知上開複丈成果圖所示佔用土地面積略
    大於上開判決書所載，應係測量儀器及技術有所不同所導致
    。
  (二)按無權占有他人土地可獲得相當於租金之利益，而租金數額
    以不超過土地及建築物申報總價年息10%為限，可知年息10%
    為法定租金之最高額。而被告癸○○佔用原告上開土地係位
    於台北市○○○路之巷弄內，並未直接面臨接連羅斯福路，
    經濟價值不高，且上開土地係遭被告癸○○之前手搭建為儲
    藏室，利用價值不高，被告癸○○並無使用該土地之計劃。
    是倘考量上開土地之繁榮狀況及被告癸○○占有土地之利用
    情形，被告癸○○無權占有上開土地所獲之利益，依土地法
    規定應以年息5%計算不當得利為當，原告請求按年息 10%計
    算計算不當得利，顯然偏高。再者，被告癸○○所有坐落於
    台北市○○段○○段527地號土地遭原告無權佔用，經被告癸○○訴請原告拆屋還地，案經鈞院95年度訴字第6133號判決
    原告應給付被告癸○○21,687元，被告癸○○爰於本件主張
    抵銷之。
  (三)按國有財產法第 2條規定：「國家依據法律規定，或基於權
    力行使，或由於預算支出，或由於接受捐贈所取得之財產，
    為國有財產。凡不屬於私有或地方所有之財產，除法律另有
    規定外，均應視為國有財產。」，而系爭不動產依國有財產
    法第2條及第3條規定，自屬國有財產之範圍。復按國有財產
    法第 4條第1項第3款縱規定「國營事業為公司組織者，僅指
    其股份」為公用財產，然按該條第 2項規定：「非公用財產
    ，係指公用財產以外可供收益或處分之一切國有財產。」，
    足見上開土地縱非屬公用財產而為非公用財產者，仍屬國有
    財產之範圍，依法仍受「國有出租基地租金率調整方案」之
    限制，故其租金應依土地申報地價年息5%計算，是原告所得
    請求相當於租金之不當得利，依法應不得超過土地申報地價
    年息5%。
  (四)聲明：1.原告之訴駁回。2.訴訟費用由原告負擔。3.如受不
    利判決，請准供擔保免為假執行。
四、被告丙○○部分：
  (一)門牌號碼為台北市○○○路○段178號之房屋係訴外人許陳乖
    於21年6月10日所建造，嗣於49年6月29日出賣予被告丙○○
    之父即訴外人曾進樹，訴外人曾進樹復於55年間出賣予被告
    丙○○。上開房屋原座落於台北市○○段300-9地號及301-9
    地號土地，上開 300-9地號原係訴外人曾進樹所有，嗣訴外
    人曾進樹依鈞院60年度訴字2896號判決將上開房地移轉所有
    權登記予被告丙○○，另 301-9地號土地為原告所有，惟因
    訴外人曾進樹於21年 6月10日於該土地上興建房屋而回收困
    難，故按房屋現狀將上開 301-9地號被佔用之土地賣予被告
    丙○○。
  (二)原告就上開301-9地號土地於66年3月24日辦理地籍調查，並
    於67年3月15日完成重測，測得土地面積為6平方公尺，並將
    該地號變更為台北市○○段○○段532地號土地。原告於上開
    532 地號土地之地籍調查及土地重測時均在場，且原告係於
    66年12月27日出賣上開532地號土地面積6平方公尺予被告丙○○，對上開土地之地界自始明知。而被告丙○○係於67年
    7 月17日辦理地上物保存登記，並申請複丈，上開房屋座落
    之地號並未改變，故無發生越界之情事，原告自不得請求拆
    屋還地。況縱認被告丙○○之上開房屋有越界之情事，然原
    告出賣並點交上開532地號土地面積6平方公尺予被告丙○○
    時，已知上開房地之指界，原告亦不得請求拆屋還地，且被
    告丙○○既未使用原告之土地，自無不當得利可言。
  (三)聲明：1.原告之訴駁回。2.訴訟費用由原告負擔。3.如受不
    利判決，請准供擔保免為假執行。
五、被告庚○○、辛○○及己○○部分：
  (一)被告庚○○、辛○○及己○○之父黃金寬生前於其所有坐落
    於台北市○○段○○段522地號之土地上興建房屋，不慎佔用
    原告所有坐落於台北市○○段○○段523地號土地26平方公尺
    （約8坪），惟該地為倒L型之畸零土地，且係在狹窄長巷弄
    裡，原告已以圍牆將其土地圍繞，並無預留防火巷，而相鄰
    之同地段518、524地號土地則為其他人所有，又同地段 538
    地號土地縱為原告所有，然原告早已將相鄰之邊界封死，倘
    要進出上開 523地號土地，須經過其他人之土地，且該地係
    位於無尾巷內，其所在之位置出入十分不便。又原告為國營
    事業機構，其所有上開 523地號土地係國有撥予原告使用，
    依行政院82年4月23日臺82財字第11153號函意旨所示，國有
    出租基地租金調整方案為「國有出租基地，自82年7月1日起
    ，一律依照土地申報地價年息5%計收租金」，則原告請求以
    申報地價10%計算之租金，並無理由。
  (二)原告以本件起訴狀繕本送達被告庚○○、辛○○及己○○之
    日起向前推算 5年向被告請求不當得利。然原告所有門牌號
    碼台北市○○○路 ○段196巷15弄6號之建物即台電聯合診所
    ，已於91年11月18日遷址至台北市○○○路 ○段76號之台電
    公司試驗所原址，該診所遷移後，原址荒廢，任人丟棄垃圾
    ，原告自有土地都任其荒廢近 4年半，被告庚○○、辛○○
    及己○○所佔用之上開土地，縱經原告收回，亦同樣任其荒
    廢。然按最高法院61年度台上字第1695號判例意旨，無權占
    有他人土地，須可能獲得相當於租金之利益，原告始得向被
    告請求不當得利，足見原告並無損害可言。是被告庚○○、
    辛○○及己○○願自本件起訴狀繕本送達被告之日向前推算
    5 年起，至台電聯合診所搬遷日即至91年11月18日止之1年4
    個月期間，以土地申報總價額年息3%計付租金予原告。
  (三)聲明：1.原告之訴駁回。2.訴訟費用由原告負擔。3.如受不
    利判決，請准供擔保免為假執行。
參、兩造不爭執之事實：
壹、不爭執事項﹕
一、坐落於台北市○○段 ○○段第523、527、528及529地號土地
    為原告所有。
二、被告壬○○所有台北市○○○路○段180號建物無權占用台北
    市○○段 ○○段528地號面積3平方公尺之土地、被告甲○○
    所有台北市○○○路○段176號建物無權占用台北市○○段○○段五二八、五二九地號土地、被告癸○○所有台北市○○○路○段174號建物無權占用台北市○○段○○段五二七、五
    二八地號土地、訴外人黃金寬所有台北市○○○路○段170號
    建物無權占用台北市○○段○○段523地號土地，經原告提起
    民事訴訟，業經本院 71年度訴字第12154號民事判決、臺灣
    高等法院72年度上字第1957號民事判決及最高法院72年度台
    上字第4315號民事裁定，裁判原告勝訴，上開被告及訴外人
    黃金寬應將坐落前揭土地上之建物拆除，將該等土地回復原
    狀返還原告確定在案。
三、被告癸○○對原告提起拆屋還地等民事訴訟，業經本院以95
    年度訴字第6133號判決原告應給付被告癸○○21,687元。
四、訴外人黃金寬於 91年7月21日死亡，其繼承人為被告庚○○
    、己○○、辛○○及訴外人黃美華、黃美鳳、黃美蘭、黃美
    蓮、黃美銀、黃美珍與黃美玲，渠等約定由被告庚○○、己○○、辛○○分配取得訴外人黃金寬所有前揭建物，並承擔
    訴外人黃金寬因前揭建物佔用原告所有土地對於原告之債務
    。
五、被告丙○○為台北市○○○路○段178號房屋之所有人；該建
    物係訴外人許陳乖於21年6月10日建造，並於49年6月29日出
    賣予被告丙○○之父訴外人曾進樹，訴外人曾進樹則於55年
    間出賣予被告丙○○。上開房屋原座落於台北市○○段300-
    9地號及301-9地號（即重測後532地號）土地，其中300-9地
    號原係訴外人曾進樹所有，嗣訴外人曾進樹依鈞院60年度訴
    字2896號判決將上開房地移轉所有權登記予被告丙○○，另
    301-9地號土地原為原告所有，惟因訴外人曾進樹早於21年6
    月10日於該土地上興建房屋而回收困難，原告乃於67年間，
    將301-9地號土地賣予被告丙○○。
肆、得心證之理由：
本件兩造所爭執之處，應在於：(一)被告丙○○所有台北市○○○
路○段178號建物是否占用原告所有台北市○○段○○段528地號及
529 地號之土地？被告丙○○占用原告所有上開土地，是否有正
當權源？(二)被告癸○○之抵銷抗辯是否可採？(三)被告甲○○、癸○○、庚○○、己○○、辛○○占用原告所有土地之面積？(四)原
告所受相當於租金損害之適當金額？
一、經查，被告丙○○所有台北市○○○路○段178號建物占用原
    告所有台北市○○段 ○○段528地號及529地號2.57平方公尺
    及0.53平方公尺等情，業經本院囑託台北市古亭地政事務所
    測量明確，有台北市古亭地政事務所土地複丈成果圖在卷足
    稽，堪信屬實；被告丙○○占用原告所有前開土地之事實，
    應堪認定。至於被告丙○○辯稱：原告於66年12月27日出賣
    台北市○○段 ○○段532地號土地面積6平方公尺予被告丙○○時，係依據被告丙○○所有台北市○○○路○段178號建物
    占用原告所有土地之現狀，將上開建物所占用原告土地之全
    部一併出賣被告丙○○，故被告丙○○並非無權占有原告前
    開土地云云，除提出原告董事會通知、台北市古亭區地籍調
    查表、台北市土地登記簿、土地登記謄本、現場照片等，證
    明原告曾於出賣台北市○○段○○段532地號土地予被告丙○○之前，指界測量該筆土地之範圍，及被告丙○○嗣後並未
    於台北市○○○路4段178號建物另行增建等情；然依據被告
    丙○○所提出之上開證據，仍然無法認定原告於66年間出賣
    台北市○○段○○段532地號土地予被告丙○○前測量系爭土
    地的結果，被告丙○○所有台北市○○○路○段178號建物確
    實僅占用原告所有台北市○○段○○段532地號土地，而未占
    用原告所有同小段528及539地號土地，或依據兩造間之買賣
    契約，原告所出賣被告丙○○之標的，確實係包括台北市○○○路○段178號建物占用原告土地之全部，而非僅為台北市
    ○○段2小段532地號土地。是依據原告所提出之積極證據，
    尚難認為所稱其係基於買賣關係占用原告所有前揭土地之抗
    辯為可採；原告主張被告丙○○無權占有台北市○○段 ○○
    段528地號及529地號2.57平方公尺及0.53平方公尺等情，應
    堪認定。從而原告依據所有物返還請求權之法律關係，請求
    被告丙○○將坐落台北市○○段 ○○段528及529地號如附圖
    丁部分面積2.57平方公尺及丁1部分面積 0.53平方公尺土地
    之建築物拆除，並將上開土地回復原狀返還原告，自有理由
    ，應予准許。
二、按「二人互負債務，而其給付種類相同，並均屆清償期者，
    各得以其債務，與他方之債務，互為抵銷。」，民法第 334
    條第 1項前段定有明文。經查，被告癸○○主張其對原告提
    起拆屋還地等民事訴訟，業經本院以95年度訴字第6133號判
    決原告應給付被告癸○○21,687元等情，為原告所不爭執，
    堪信為真正；是被告癸○○此部分抵銷抗辯，自屬可採。
三、經查，被告甲○○所有台北市○○○路○段176號建物無權占
    用台北市○○段○○段五二八、五二九地號土地0.98平方公
    尺、0. 47平方公尺，及被告癸○○所有台北市○○○路○段
    174 號建物無權占用台北市○○段○○段五二七、五二八地
    號土地37平方公尺、6.36平方公尺，暨被告庚○○、己○○
    、辛○○所有台北市○○○路○段170號建物無權占用台北市
    ○○段 2小段523地號土地23.71平方公尺等情，業經本院囑
    託台北市古亭地政事務所測量明確，有台北市古亭地政事務
    所土地複丈成果圖在卷足稽，堪信屬實。至於本院囑託台北
    市古亭地政事務所測量之面積，雖與前揭本院71年度訴字第
    12154 號民事訴訟事件測量之結果有所出入；然本院前開民
    事訴訟距今已超過20年以上，上開建物之占用情形本有發生
    變動之可能，是本件各被告無權占用原告土地之面積，自應
    以本院於本件訴訟囑託古亭地政事務所測量之前揭結果為準
    。
四、按「無法律上之原因而受利益，致他人受損害者，應返還其
    利益。雖有法律上之原因，而其後已不存在者，亦同。」，
    民法第 179條定有明文。復按「依不當得利之法則請求返還
    不當得利，以無法律上之原因而受利益，致他人受有損害為
    其要件，故其得請求返還之範圍，應以對方所受之利益為度
    ，非以請求人所受損害若干為準，無權占有他人土地，可能
    獲得相當於租金之利益為社會通常之觀念，是被上訴人抗辯
    其占有系爭土地所得之利益，僅相當於法定最高限額租金之
    數額，尚屬可採。」，最高法院亦著有61年台上字第1695號
    判例可資參照。經本院至系爭土地現場履勘，被告等所有台
    北市台北市○○○路○段170號、174號、176號、178號、180
    號等建物之正門均面對羅斯福路，商業活動頻繁，且作店面
    使用，然各被告所占用原告土地之部分，則均僅為各建物背
    面之土地，其中170號部分距離羅斯福路大約250公尺，必須
    經由台北市○○○路○段196巷15弄之狹窄巷道始能與外界相
    通，174號、176號、178號、180號部分距離羅斯福路則約15
    0 公尺，必須通過台電綜合研究所活動中心入口始能與外界
    相通等情，有勘驗筆錄一件附卷足據，堪認系爭土地雖位處
    商業活動繁榮之社區，然因均未面對人潮往來之道路或巷道
    ，經濟價值應屬有限；本院因認原告所受相當租金之損害以
    占用土地每平方公尺申報地價週年利率5%計算為適當，原告
    主張以公告地價 10%計算，尚嫌過高，是經核各被告應給付
    原告之金額如下：
    (一)被告壬○○部分：於原告起訴前5年（即自90年5月 1日起
      至95年 4月30日止）因無權占有系爭土地所獲得相當於租
      金之不當得利，應為374,822元（107,862.4x13.9x5%x5=3
      74,822），其自自95年5月1日起至返還系爭土地之日止，
      因無權占有系爭土地所獲得相當於租金之不當得利，則應
      為每月6,247元（107,862.4x 13.9x5%÷12=6,247）。
    (二)被告甲○○部分：於原告起訴前5年（即自 90年5月1日起
      至95年 4月30日止）因無權占有系爭土地所獲得相當於租
      金之不當得利，應為42,030元（107,862.4x0.98x5%x5+13
      2, 800x0.47x5%x5= 42,030），其自95年5月1日起至返還
      系爭土地之日止，因無權占有系爭土地所獲得相當於租金
      之不當得利，則應為每月700元（107,862.4x0.98x5%÷12
      +132,800x0.47x5%÷12=700）。
    (三)被告癸○○部分：於原告起訴前5年（即自 90年5月1日起
      至 95年4月30日止）因無權占有系爭土地所獲得相當於租
      金之不當得利，應為1,093,304元（99,654.4x37x5%x5+10
      7, 862.4x6.36x5%x5=1,093,304），扣除被告癸○○所主
      張之抵銷金額21,687元後，則應為 1,071,617元，而其自
      95年5月1日起至返還系爭土地之日止，因無權占有系爭土
      地所獲得相當於租金之不當得利，則應為每月18,222元（
      99, 654.4x37x5%÷12+107,862.4x6.36x5%÷12=18,222）
      。
    (四)被告庚○○、己○○及辛○○部分：於原告起訴前5年（
      即自90年5月1日起至95年4月30日止）因無權占有系爭土
      地所獲得相當於租金之不當得利，應為307,865元（51,93
      8.4x23.71x5%x5=307,865），其自95年5月1日起至返還系
      爭土地之日止，因無權占有系爭土地所獲得相當於租金之
      不當得利，則應為每月5,131元（51,938.4x23.71x5%÷12
      =5,131）。
    (五)被告丙○○部分：於原告起訴前5年（即自90年5月1日起
      至95年4月30日止）因無權占有系爭土地所獲得相當於租
      金之不當得利，應為86,898元（107,862.4x2.57x5%x5+13
      2, 800x0.53x5%x5=86,898），其自95年5月1日起至返還
      系爭土地之日止，因無權占有系爭土地所獲得相當於租金
      之不當得利，則應為每月1,449元（107,862.4x2.57x5%÷
      12+132,800x0.53x5%÷12=1,449）。
五、從而原告基於不當得利之法律關係，請求被告等給付如上所
    述金額，及各自如主文所示起訴狀繕本送達之翌日起至清償
    日止，按週年利率5%計算之遲延利息，並自95年5月1日起至
    返還上開土地之日止，每月應給付原告如上所述金額部分，
    自有理由，應予准許。逾此部分之請求則無理由，應予駁回
    。
伍、兩造均陳明願供擔保以代釋明，聲請宣告假執行或免為假執
    行，核均與法律規定相符，爰分別酌定相當之擔保金額宣告
    之。
陸、本案事證已臻明確，兩造其餘主張陳述及所提之證據，均毋
    庸再予審酌，附此敘明。
柒、據上論結，本件原告之訴一部為有理由，一部為無理由，依
    民事訴訟法第79條、第390條第2項、第 392條，判決如主文
    。
中　  華  　民  　國　　96 　 年　   5    月    10    日
                  民事民二庭    法　官　楊代華
以上正本係照原本作成
如對本判決上訴，須於判決送達後20日內向本院提出上訴狀
中　  華  　民  　國　　96 　 年　   5    月    10    日
                                書記官  許婉如
